【裁判字號】    95,台上,995
【裁判日期】    950512
【裁判案由】    債務人異議之訴
【裁判全文】
最高法院民事裁定              九十五年度台上字第九九五號
    上  訴  人  甲○○
    訴訟代理人  王叡齡律師
    被 上訴 人  乙○○
                        之2號.
                        現應.
上列當事人間債務人異議之訴事件，上訴人對於中華民國九十五
年一月二十四日台灣高等法院第二審更審判決（九十三年度上更
(三)字第一九四號），提起上訴，本院裁定如下：
    主  文
上訴駁回。
第三審訴訟費用由上訴人負擔。
    理  由
按上訴第三審法院，非以原判決違背法令為理由，不得為之。又
提起上訴，上訴狀內應記載上訴理由，其以民事訴訟法第四百六
十九條所定事由提起第三審上訴者，應於上訴狀內表明：原判決
所違背之法令及其具體內容，暨依訴訟資料合於該違背法令之具
體事實。其依同法第四百六十九條之一規定提起上訴者，並應具
體敘述為從事法之續造、確保裁判之一致性或其他所涉及之法律
見解具有原則上重要性之理由。同法第四百六十七條、第四百七
十條第二項分別定有明文。而依同法第四百六十八條規定，判決
不適用法規或適用不當者，為違背法令；依同法第四百六十九條
規定，判決有該條所列各款情形之一者，為當然違背法令。是當
事人提起第三審上訴，如合併以同法第四百六十九條及第四百六
十九條之一之事由為上訴理由時，其上訴狀或理由書應表明該判
決所違背之法令條項，或有關判例、解釋字號，或成文法以外之
習慣或法理等及其具體內容，暨係依何訴訟資料合於該違背法令
之具體事實，並具體敘述為從事法之續造、確保裁判之一致性或
其他所涉及之法律見解具有原則上重要性之理由。如未依上述方
法表明，或其所表明者與上開法條規定不合時，即難認為已合法
表明上訴理由，其上訴自非合法。本件上訴人對於原判決提起第
三審上訴，雖以該判決違背法令為由，惟核其上訴理由狀所載內
容，係就原審取捨證據、認定事實及解釋契約之職權行使所論斷
：查上訴人於結算時，尚積欠被上訴人新台幣（下同）三百九十
五萬五千元之債務，均分別簽發本票或於支票背書，交付予被上
訴人為借款之憑證，其真意應係以支票之發票日或本票之到期日
為約定之清償期，且上訴人並未證明其抵銷或抵充當時，已指定
抵銷或抵充本金，應依民法第三百二十一條至第三百二十三條規
定計算，而抵押權設定記載之利息並非真實，兩造原來約定之利
率為每萬元每月二百四十元，依民法第二百零五條規定，被上訴
人就超過年息百分之二十部分，自不得請求，則以年息百分之二
十計算抵充金額及尚未清償之債務始為適法。次查上訴人主張：
兩造曾於民國八十五年五月八日結算，伊尚欠三百九十五萬五千
元之事實，被上訴人先則自認，其後雖否認曾有結算情事，惟並
未證明其自認與事實不符或經上訴人同意，自不得撤銷其自認。
是應認兩造於八十五年五月八日結算，結算結果上訴人尚欠被上
訴人本金三百九十五萬五千元，就當日之債權額應為三百九十五
萬五千元。查被上訴人陸續自八十四年十二月十日起至八十五年
四月二十三日止受領藥酒三十三箱，值三萬九千六百元，上訴人
於八十五年五月八日主張抵銷，並無不合，計算結果抵銷後尚欠
本金三百九十一萬五千四百元。又被上訴人收受系爭五紙支票合
計金額為四十七萬七千九百五十元；另被上訴人收受上訴人交付
之系爭珠寶經計價為四十四萬元，均係代物清償，於被上訴人受
領時即生抵充之效力，計算結果，上訴人經上開支票及系爭珠寶
抵充三百九十一萬五千四百元之債務後，尚欠本金二百九十九萬
七千四百五十元。再以本金二百九十九萬七千四百五十元計算自
八十五年五月九日起至八十七年一月十二日（即被上訴人於拍賣
系爭土地而承受該土地繳款前一日）止，其利息計為一百零一萬
零一百元，上訴人尚欠被上訴人本息為四百萬零七千五百五十元
（2,997,450+1,010,100=4,007,550 ）。再查被上訴人承受系爭
土地時，上訴人既積欠被上訴人本息合計四百萬零七千五百五十
元，已超過上訴人於本件強制執行程序受償金額三百七十萬元，
被上訴人受此清償非無法律上之原因，上訴人請求被上訴人返還
不當得利三百七十萬元，洵屬無據，不應准許。綜上所述，上訴
人先依強制執行法第十四條第二項之規定，提起債務人異議之訴
，嗣變更聲明本於不當得利法律關係，請求被上訴人給付三百七
十萬元本息，於法無據等情，指摘其為不當，並就原審命為辯論
及已論斷者，泛言謂為違法，而非表明該判決所違背之法令及其
具體內容，暨依訴訟資料合於該違背法令之具體事實，更未具體
敘述為從事法之續造、確保裁判之一致性或其他所涉及之法律見
解具有原則上重要性之理由，難認其已合法表明上訴理由。依首
揭說明，應認其上訴為不合法。
據上論結，本件上訴為不合法。依民事訴訟法第四百八十一條、
第四百四十四條第一項、第九十五條、第七十八條，裁定如主文
。
中    華    民    國  九十五  年    五    月   十二   日
                      最高法院民事第八庭
                          審判長法官  朱  建  男
                                法官  顏  南  全
                                法官  許  澍  林
                                法官  鄭  傑  夫
                                法官  蘇  清  恭
      本件正本證明與原本無異
                                      書  記  官
中    華    民    國  九十五  年    五    月  二十三  日
                                                    Ａ


司法院資訊處製作；財團法人民間司法改革基金會備份。
